【裁判字號】    98,訴,491
【裁判日期】    981022
【裁判案由】    分割共有物
【裁判全文】
臺灣彰化地方法院民事判決  98年度訴字第491號
原      告  乙○○
                        5樓
訴訟代理人  黃茂松律師
被      告  丙○○
訴訟代理人  甲○○
上列當事人間請求分割共有物事件，本院於民國98年10月8日言
詞辯論終結，茲判決如下：
     主      文
兩造共有坐落彰化縣員林鎮○○段第825地號、面積2563.01平方
公尺土地，如附圖一乙案所示編號Ａ部分面積1281.50平方公尺
分歸原告取得；編號Ｂ部分面積1281.51平方公尺分歸被告取得
。
訴訟費用由兩造各負擔二分之一。
    事實及理由
一、按應有部分有抵押權或質權者，其權利不因共有物之分割而
    受影響。但有下列情形之一者，其權利移存於抵押人或出質
    人所分得之部分：一、權利人同意分割。二、權利人已參加
    共有物分割訴訟。三、權利人經共有人告知訴訟而未參加。
    前項但書情形，於以價金分配或以金錢補償者，準用第881
    條第1項、第2項或第899條第1項規定。訴訟之結果，於第三
    人有法律上利害關係者，法院得於第一審或第二審言詞辯論
    終結前相當時期，將訴訟事件及進行程度以書面通知該第三
    人；前項受通知人得於通知送達後5日內，為第242條第1項
    之請求；第1項受通知人得依第58條規定參加訴訟者，準用
    前條之規定，民法第824條之1第2、3項、民事訴訟法第67條
    之1分別定有明文。查本件原告就其所有坐落彰化縣員林鎮
    ○○段第825地號土地之應有部分，於民國97年10月17日設
    定抵押權新台幣（下同）260萬元予彰化縣員林鎮農會，本
    院爰依前開法律規定對抵押權人彰化縣員林鎮農會行告知訴
    訟，合先敘明。
二、原告主張：
  (1)坐落彰化縣員林鎮○○段第825地號、面積2563.01平方公尺
    土地（下稱系爭土地）為兩造所共有，應有部分各2分之1。
    兩造就系爭土地並無不分割之約定，亦無因物之使用目的不
    能分割之情形，惟兩造無法達成協議分割，為此請求裁判分
    割。
  (2)被告雖辯稱乙案之分割方案不利被告耕作云云，惟採該案分
    割，各共有人所分得之土地均呈完整之長方形，不但有利於
    土地發揮其經濟效益，土地價值亦與持分相當，且較為公允
    。又系爭土地北側之土地為原告所有，可使原告得合併使用
    土地，發揮最大之經濟效用，為此聲明：兩造共有系爭土地
    ，應依如附圖一即彰化縣員林地政事務所98年9月21日土地
    複丈成果圖所示乙案分割。訴訟費用由兩造依持分比例負擔
    。
三、被告則以：
    不同意原告所提之分割方案，因原告於系爭土地之鄰地即同
    段823地號土地上建有倉庫，檔土牆高約1.2公尺，可推論原
    告會於其分得之土地上填土，不利於被告作為農業使用之灌
    溉、排水，希望改採附圖二甲案分割，且由被告分得編號Ａ
    部分，較為公允等語資為抗辯。
四、原告主張系爭土地為兩造所共有，應有部分各2分之1，系爭
    土地無不能分割之情形，各共有人間也沒有不分割之特約，
    而且就分割方法不能達成協議等情，有其提出之地籍圖謄本
    及土地登記謄本等件為證，應認為真正。從而，原告依民法
    第823條第1項、第824條第2項規定，訴請分割系爭土地，於
    法有據，應予准許。
五、按共有人因共有物分割之方法不能協議決定，而提起分割共
    有物之訴，應由法院斟酌共有物之性質、共有人之意願、全
    體共有人之利益、經濟效用等因素，秉持公平原則，而為適
    當之分配。查系爭土地之分割方法，原告主張之乙案分割方
    案，分割線筆直，雖土地分割後寬度減半，惟對於系爭土地
    作為農業使用，應無特殊不利之處。至於被告辯稱之原告會
    於其分得之土地上填土，不利於其分得部分之灌溉、排水問
    題。經查，原告主張其分得甲案之Ａ部分，緊臨原告所有已
    填土墊高之823土地號土地，如甲案Ａ部分土地無灌溉、排
    水問題，乙案Ｂ部分土地當然更無灌溉、排水問題。此外，
    被告並未具體指出採乙案分割，對其作為農業使用有何不利
    之處，是本院審酌共有人之意願及全體共有人之利益等一切
    情狀，認為以附圖一所示乙案方案分割，應屬適當。爰諭知
    系爭土地之分割方法如主文第1項所示。
六、原告曾將其所有系爭土地應有部分設定抵押權予彰化縣員林
    鎮農會，且抵押權人到庭同意抵押權移存於原告所分得之部
    分，則依98年7月23日新修正施行民法第824條之1第2項規定
    ，系爭土地上所設定之抵押權，應移存於抵押人即原告分割
    所得之部分，併予敘明。
七、本件事證已臻明確，兩造其餘主張及舉證，核與判決結果無
    影響，毋庸逐一論述，併此敘明。
八、訴訟費用負擔之依據：民事訴訟法第78條、第80條之1。
中    華    民    國    98    年    10    月    22    日
                  民事第二庭    法  官  施錫揮
以上正本係照原本作成。
如對判決上訴，應於判決送達後20日內向本院提出上訴狀。
中    華    民    國    98    年    10    月    22    日
                                書記官  蕭秀吉


司法院資訊處製作；財團法人民間司法改革基金會備份。
